臺灣高等法院臺南分院刑事裁定
110年度毒抗字第504號
抗  告  人  臺灣臺南地方檢察署檢察官
被      告  翁明宏



上列抗告人因聲請觀察勒戒案件，不服臺灣臺南地方法院中華民
國110年5月26日裁定(110年度毒聲字第544號)，提起抗告，本院
裁定如下：
    主  文
原裁定撤銷，發回臺灣臺南地方法院。
    理  由
一、原裁定意旨略以：被告翁明宏基於施用第二級毒品之犯意，
    於民國110年2月17日19時30分許，在臺南市○○區○○里○○○00
    號住處，施用第二级毒品甲基安非他命1次；然被告前因施
    用第二級毒品案件，經臺灣臺南地方檢察署（下稱臺南地檢
    署）檢察官分別以108年度毒偵字第890、3045號為附命完成
    戒癮治療之緩起訴處分（下稱「附命緩起訴處分」），被告
    嗣於109年7月27日履行戒癮治療完成而觀護結案，事實上已
    接受等同「觀察、勒戒或強制戒治」執行完畢釋放之處遇，
    雖緩起訴處分嗣經撤銷，然被告於緩起訴戒癮治療完畢（即
    109年7月27日）後3年內，為本件施用毒品犯行，應依毒品
    危害防制條例（下簡稱「毒品條例」）第23條第2項規定相
    同法理，逕行追訴、論科。從而，聲請人即臺灣臺南地方檢
    察署檢察官就被告本件施用毒品犯行，依毒品條例第20條第
    1 項、第3項規定聲請觀察勒戒，應予駁回等旨。
二、抗告意旨略以：附命緩起訴處分，經撤銷者，依修正後毒品
    條例第24條第2項規定「檢察官應繼續偵查或起訴」，並無
    排除修正後毒品條例第20條第3項、第23條第2項聲請觀察、
    勒戒規定之適用，是其附條件緩起訴處分無從視為事實上接
    受等同觀察勒戒之處遇；而毒品條例第23條第2項前經觀察
    勒戒或強制戒治執行完畢釋放後3年內再犯為訴追條件，本
    件施用距最近一次觀察勒戒執行完畢，已在3年後；檢察官
    自應依毒品條例第20條第1項規定，向法院聲請觀察、勒戒
    ；原裁定駁回聲請，自有違誤，應將原裁定撤銷，更為適法
    之裁定。
三、按毒品條例第20條第1項、第3項規定：「犯毒品條例第10條之罪者，檢察官應聲請法院裁定，令被告入勒戒處所觀察、勒戒，其期間不得逾2月。」、「依前項規定為觀察、勒戒或強制戒治執行完畢釋放後，3年後再犯第10條之罪者，適用前2項之規定。」；又毒品條例第24條修正施行後，檢察官先依刑事訴訟法第253條之1第1項、第253條之2第1項第4款至第6款或第8款規定，為多元附條件緩起訴處分，並不限於「附命緩起訴處分」，且撤銷緩起訴處分後，亦應由檢察官依法繼續偵查或起訴，與修正前所定之「依法追訴」不同，則緩起訴處分之效力與曾受「觀察、勒戒或強制戒治」之處遇已無法等同視之。且依最高法院所持一致見解，祇要本次施用毒品犯行距其最近1 次觀察、勒戒或強制戒治執行完畢釋放後，已逾3 年者，即仍有修正後毒品條例第20條關於「觀察、勒戒或強制戒治」程序規定之適用；而「附命緩起訴」經撤銷，仍應回復原緩起訴處分不存在之狀態，由檢察官就該次施用毒品犯行依法為相關處分，均已變更最高法院95年度第7 次、97年度第5 次及100 年度第1 次等刑事庭會議決議所持見解，使得原先所採的肯定說，於修法後在法理上即有斟酌之餘地。又「附命緩起訴」戒癮治療之執行，係以社區醫療（機構外醫療體系）處遇替代監禁式治療，使施用毒品者得繼續正常家庭及社會生活，尚非集中於勒戒處所，受監所矯正、管理，仍難脫其「收容」或「處罰」外觀者，所可比擬，於機構外之戒癮治療難達其成效時，再施以機構內之強制處遇，亦屬循序漸進之合理矯正方式，而有改採否定說之必要。因此「附命緩起訴」之被告縱使完成「戒癮治療」，難認得與觀察、勒戒或強制戒治「已執行完畢」之情形等同視之。倘其施用毒品犯行距最近1 次「觀察、勒戒或強制戒治」執行完畢釋放後已逾3 年，縱係於完成戒癮治療3 年內再犯，仍應依修正後毒品條例第20條第1 項、第2 項規定進行「觀察、勒戒或強制戒治」程序，不得逕行起訴。此為最高法院近來一致見解（110年度台上字第2096號案件經由徵詢程序達成統一見解新聞稿參照）。
四、經查：被告有前揭施用毒品之犯行，經臺南地檢署檢察官以
　　108年度毒偵字第890、3045號為「附命緩起訴處分」，被告
    嗣於109年7月27日履行戒癮治療完成而觀護結案，嗣因違反
    所附其他條件，經該署檢察官撤銷緩起訴處分確定，又被告
    為本件施用毒品前，最近一次於88年3月24日觀察、勒戒執
    行完畢，各有臺灣高等法院被告前案紀錄表在卷可稽。依上
    開說明，縱使完成「戒癮治療」，難認事實上已等同接受「
    觀察、勒戒或強制戒治」執行完畢之處遇，且本件施用犯行
    係在最近一次觀察勒戒執行完畢3年後再犯，應再給予適用
    觀察、勒戒之機會。檢察官依現行規定聲請裁定將被告送勒
    戒處所觀察、勒戒，於法並無不合。
五、綜上，原裁定以履行戒癮治療完成而觀護結案之時，事實上
    已接受等同「觀察、勒戒或強制戒治」執行完畢，距本次施
    為3年內，而認即應起訴，不得聲請法院裁定觀察、勒戒，
    因而駁回檢察官之聲請，尚有未合。抗告意旨執此指摘原裁
    定不當，為有理由，應由本院將原裁定撤銷，並為保障當事
    人權益及兼顧其審級利益，爰將本案發回原審法院更為適當
    之裁定。
據上論斷，應依刑事訴訟法第413條，裁定如主文。
中　　華　　民　　國　　110 　年　　6 　　月　　28　　日
                  刑事第四庭審判長  法  官  郭玫利
                                    法  官  陳金虎
                                    法  官  蔡廷宜
以上正本證明與原本無異。
不得再抗告。
　　　　　　　　　　　　　　　　　　　書記官  葉宥鈞
中　　華　　民　　國　　110 　年　　6 　　月　　28　　日